---
title: "Panorama des grands projets SI de l'État"
output: 
  flexdashboard::flex_dashboard:
    favicon: img/marianne.png
    vertical_layout: scroll
    navbar:
      - { title: "Data", icon: "fa-database", href: "https://www.data.gouv.fr/fr/datasets/panorama-des-grands-projets-si-de-letat-1/", target: "_blank"}
params:
  ecart_calendaire: ".361"
  ecart_budgetaire: ".356"
  projets_suivis: "47"

---

Chiffres clés {data-icon="fa-tachometer" data-orientation="columns"}
=====================================

Column {data-width=500}
-------------------------------------

```{r setup, include=FALSE}
library(flexdashboard)
library(knitr)
library(dplyr)
library(tricky)
library(PanoramaSI)
table_panorama <- import_table(path = "raw-data/export.xlsx")
```

### projets suivis {.value-box}

```{r projects}
valueBox((params$projets_suivis), 
  icon = "fa-briefcase", 
  color = palette_sgmap()[1])
```

### projets interministériels {.value-box}

```{r interministeriel}
valueBox(
  interministeriel(table = table_panorama), 
  icon = "fa-users", 
  color = palette_phase()[2]
  )
```

### milliards d’euros de coûts complets estimés (hors projets en cadrage ou en révision de trajectoire) {.value-box}

```{r euros}
valueBox(
  euros(table = table_panorama), 
  icon = "fa-eur", 
  color = palette_sgmap()["violet"]
  )
```

### Présentation

Le panorama des grands projets SI recense et décrit les principaux projets informatiques au sein de l’Etat. Il inclut en priorité les projets qui requièrent un suivi particulier en raison de leurs impacts métiers, de leur degré de complexité ou de leurs enjeux financiers. Il intègre notamment tous les nouveaux projets dont le coût estimé global dépasse 9 M€ (prenant en compte la construction de la solution ainsi que deux années de maintenance).

Cet outil d’information et de pilotage permet à la DINUM de proposer des actions de sécurisation et de nouvelles trajectoires aux projets, dans une approche centrée utilisateurs. Ce suivi est crucial pour fournir des solutions numériques performantes, correspondant aux usages et besoins de l’utilisateur.



Toutes ces informations sont également disponibles en open data sur la plate-forme  <a href="https://www.data.gouv.fr/fr/datasets/panorama-des-grands-projets-si-de-letat-1/" target="_blank" title="data.gouv.fr">data.gouv.fr</a>.

Date d'actualisation : <b> 9e édition du panorama, publiée en octobre 2019 (données recueillies en juillet 2019) </b>


Column {data-width=500}
-------------------------------------

### durée moyenne (en années) {.value-box}

```{r dureemoyenne}
valueBox(
  duree_moyenne(table = table_panorama), 
  icon = "fa-calendar", 
  color = palette_phase()[4])
```

### taux d'écart calendaire moyen {.value-box}

```{r calendaire}
valueBox(
  percent_formatting_fr(as.numeric(params$ecart_calendaire)), 
  icon = "fa-calendar-times-o", 
  color = palette_phase()[3]
  )
```

### taux d'écart budgétaire moyen {.value-box}

```{r ecartbudget}
valueBox(
  ecart_budgetaire <- percent_formatting_fr(as.numeric(params$ecart_budgetaire)), 
  icon = "fa-calculator", 
  color = palette_budget()[4]
  )
```

### Répartition des projets par budget (coût complet) {.no-mobile}

```{r tranches}
plot_tranchebudget(table=table_panorama)
```

Analyse {data-orientation="columns" data-icon="fa-bar-chart"}
===================================== 

Column {data-width=500}
-------------------------------------

### Répartition des projets par ministère et par phase d'avancement {.no-padding}

```{r phases}
plot_phase(table = table_panorama)
```

### Répartition des projets par ministère et par budget {.no-padding}

```{r budget, message=FALSE, warning=FALSE, paged.print=FALSE}
plot_budget(table = table_panorama)
```
      
Column {data-width=500}
-------------------------------------

### Répartition des projets par zone fonctionnelle {.no-padding}

```{r zones}
plot_zone(table = table_panorama)
```

> <a href="https://references.modernisation.gouv.fr/urbanisation-du-systeme-dinformation-de-letat" target="_blank" title="Urbanisation du système d'information de l'Etat">En savoir plus</a>

Projets {data-icon="fa-list"}
=====================================

Row {data-height=1000}
-------------------------------------

### Explorez les projets

```{r dt, echo=FALSE, warning=FALSE, message=FALSE}
make_html_table(table = table_panorama)
```

FAQ {data-icon="fa-question" data-orientation="columns"}
=====================================

### Général

1. **Qu’est-ce que le panorama des grands projets du système d’information (SI) de l’Etat et que contient-il ?**

Le panorama recense et décrit les principaux projets informatiques en cours au sein de l’Etat. Pour chacun d’eux, il présente un état des lieux&#8239;: état d’avancement, coût estimé , durée prévisionnelle…

Il propose également une vue synthétique de l’ensemble de ces grands projets avec, notamment, leur durée moyenne, les taux d’écart calendaire et budgétaire moyens par rapport aux prévisions initiales, la répartition par ministère, par budget, par zone fonctionnelle…

Ce panorama est avant tout un outil de pilotage interne, permettant de suivre et sécuriser les grands projets SI de l’Etat.

2. **Quels projets y figurent ?**

Le panorama inclut en priorité les projets du <a href="https://www.legifrance.gouv.fr/affichTexte.do?cidTexte=JORFTEXT000029337021" target="_blank" title="Décret n° 2014-879">système d’information de l’Etat</a> qui requièrent une vigilance et un suivi particuliers en raison de leurs impacts, de leur degré de complexité et/ou de leurs enjeux financiers.

Il s’agit ainsi notamment des projets&#8239;:

- impactant significativement les usagers, les ministères ou leurs agents&#8239;;
- ayant un contenu et/ou une gestion complexe ou des risques majeurs identifiés&#8239;;
- visant des économies substantielles ou entraînant des dépenses supérieures à 9M€. 

La première édition du panorama, publiée en novembre 2016, contenait 57 projets.

3. **Comment est établi ce panorama ?**

Le panorama est issu d’une collaboration étroite entre les ministères et la direction interministérielle du numérique (DINUM).

Chaque ministère identifie, parmi les projets qu’il porte, ceux répondant aux critères (Cf. question 2). La DINUM recueille, dans un cadre homogène, les données de ces projets afin de les publier sur <a href="http://numerique.gouv.fr/" target="_blank" title="Portail de la modernisation de l'action publique">numerique.gouv.fr</a> et <a href="https://www.data.gouv.fr/fr/" titre="data.gouv.fr" target="_blank">data.gouv.fr</a>.

Les données du panorama sont actualisées plusieurs fois par an.

### Contexte et objectif 

4. **Dans quel contexte ce panorama a-t-il été mis en place ?**

L’Etat est engagé dans une démarche de modernisation en profondeur des systèmes d’information des administrations, au bénéfice des usagers comme des agents et dans une optique d’optimisation des dépenses. Pour gagner en efficacité et efficience, il a instauré à travers le <a href="https://www.legifrance.gouv.fr/affichTexte.do;jsessionid=9D1952C2321E32CFB11D923D01C7D7F0.tplgfr36s_1?cidTexte=JORFTEXT000039281619&dateTexte=20191028" target="_blank" title="décret n° 2019-1088 du 25 octobre 2019">décret n° 2019-1088 du 25 octobre 2019</a>, un système d’information unique de l’Etat, placé sous l’autorité du Premier ministre.

Son pilotage a été confié à la direction interministérielle du numérique (DINUM). Elle a alors été chargée de doter le gouvernement des instruments nécessaires au pilotage – notamment financier – du SI de l’Etat. Dans ce cadre, le Premier Ministre demande que « La direction interministérielle du numérique oriente, anime, soutient et coordonne les actions des administrations de l’Etat visant à améliorer la qualité, l’efficacité, l’efficience et la fiabilité des services rendus par le système d’information et de communication de l’Etat. Elle conseille le Premier ministre et les ministres compétents sur la prise en compte du numérique dans les politiques publiques mises en œuvre par les ministères,… »  <a href="https://www.legifrance.gouv.fr/affichTexte.do;jsessionid=9D1952C2321E32CFB11D923D01C7D7F0.tplgfr36s_1?cidTexte=JORFTEXT000039281619&dateTexte=20191028#LEGIARTI000039282802" target="_blank" title="art.6 du décret n°2019-1088 du 25 octobre 2019">art.6 du décret n°2019-1088 du 25 octobre 2019</a>.

Depuis décembre 2016, la DINUM publie tous les 4 mois l’actualisation des grands projets qui concrétise ce suivi en parallèle de l’observatoire des démarches en ligne qui est disponible sur https://observatoire.numerique.gouv.fr/.  

5. **Pourquoi rendre public ce panorama ?**

Une politique ambitieuse est engagée en France depuis deux ans en matière de transparence démocratique, de redevabilité et de participation des citoyens à l’action publique, notamment dans le cadre du <a href="https://www.etalab.gouv.fr/ogp" target="_blank" title="Partenariat our un gouvernement ouvert">Partenariat pour un gouvernement ouvert</a>, dont la France avait pris la coprésidence en septembre 2016. 

La publication du panorama des grands projets du système d’information de l’Etat s’inscrit dans cette volonté de transparence de l’action de l’action publique.

6. **À qui s’adresse ce panorama et à quoi sert-il ?**

Initialement, ce panorama est destiné au Premier ministre. Il lui permet ainsi qu’à ses services (DINUM) et aux directions des systèmes d’information (DSI) ministérielles d’identifier et d’engager les actions nécessaires au succès des projets SI. 
 
Le fait de rendre ce panorama public sert également différents publics et objectifs&#8239;:

- les usagers qui souhaitent être plus informés sur la transformation publique et pouvoir juger de son efficacité&#8239;;
- les agents publics et plus particulièrement les acteurs de ces grands projets pour témoigner de l’importance de leur contribution&#8239;;
- l’administration pour témoigner de la transformation numérique en marche : dématérialisation, relation usagers, identité numérique, solutions collaboratives, mobilité, «&#8239;big data&#8239;»…
- le gouvernement pour faciliter la lisibilité et la transparence de l’action publique et de ses grands projets SI&#8239;;
- les fournisseurs (notamment les entreprises de services numériques) pour anticiper et mieux comprendre les besoins de l’Etat.

### Aide à la lecture

7. **A quoi correspondent les principaux chiffres clés ?**

```{r}
tibble::tribble(
  ~Nom, ~Description,
  "Nombre de projets référencés dans le panorama", "Nombre total de projets présents dans la dernière actualisation de ce panorama.",
  "Nombre de projets interministériels", "Nombre de projets bénéficiant à plusieurs ministères.",
  "Milliards d’euros estimés", "Total (somme) des coûts prévisionnels pour l’ensemble des projets présents dans le panorama (hors projets en cadrage). Les coûts prévisionnels sont calculés en coût complet (cf. question 10).", 
  "Durée moyenne (en années)", "Moyenne des durées de l’ensemble des projets présents dans le panorama.", 
  "Taux d’écart calendaire moyen", "Moyenne des taux d’écart calendaire pour l’ensemble des projets présents dans le panorama et en lien avec les <a href=\"https://www.performance-publique.budget.gouv.fr/sites/performance_publique/files/files/circulaires/annexes/2017/2PERF-17-3054/2PERF-17-3054_Guide_de_la_performance.pdf\" target=\"_blank\" titre=\"Guide de la performance\">indicateurs de respect des coûts et délais des grands projets</a> des <a href=\"http://www.performance-publique.budget.gouv.fr/budget-comptes-etat/volet-performance-budget-etat/approfondir/fondamentaux/projets-annuels-performances-pap#.V9GPt7PStFQ\" target=\"_blank\" titre=\"Les projets annuels de performances (PAP)\">projets annuels de performances</a>.", 
  "Taux d’écart budgétaire moyen", "Moyenne des taux d’écart budgétaire pour l’ensemble des projets présents dans le panorama et en lien avec les <a href=\"https://www.performance-publique.budget.gouv.fr/sites/performance_publique/files/files/circulaires/annexes/2017/2PERF-17-3054/2PERF-17-3054_Guide_de_la_performance.pdf\" titre=\"Guide de la performance\" target=\"_blank\">indicateurs de respect des coûts et délais des grands projets</a> des <a href=\"http://www.performance-publique.budget.gouv.fr/budget-comptes-etat/volet-performance-budget-etat/approfondir/fondamentaux/projets-annuels-performances-pap#.V9GP6bPStFS\" titre=\"Les projets annuels de performances (PAP)\" target=\"_blank\">projets annuels de performances</a>."
) %>% 
  knitr::kable(.)
```

### Comprendre les données des projets 

9. **Quelles sont les données présentées par projet ?**

Chaque projet est décrit en dix points&#8239;: nom du projet, description et objectifs, ministère porteur, date de début, durée prévisionnelle, phase en cours, coût estimé, caractère interministériel, zone fonctionnelle principale (en relation avec le plan d’occupation des sols), programme de financement et lien avec les derniers projets annuels de la performance.

Ce panorama a été réalisé au moyen d’une agrégation de données de façon à respecter les dispositions de l’article L. 312-1 du code des relations entre le public et l’administration.

10. **Comment sont calculés les coûts estimés affichés dans ce panorama ?**

Le montant prévisionnel global d'une opération est basé sur les coûts estimatifs :

-	Durant la phase projet: il s’agit de l’ensemble des coûts afférents au projet, y compris la part des infrastructures en production utilisées;  
-	Après la mise en production d’une partie significative du produit prévu (en mode agile) ou de l’ensemble du produit (en cycle en v) : il s’agit du coût des vingt-quatre premiers mois de maintien en condition opérationnelle du produit en production et de la part des infrastructures mutualisées utilisées par ce même produit.

11. **A quoi correspondent les phases des projets ?**

Un projet passe par quatre phases principales:

- Cadrage&#8239;: l’opportunité et la faisabilité du projet sont à l’étude&#8239;; les grands investissements ne sont pas encore lancés à ce stade&#8239;;
- Conception/Réalisation&#8239;: la solution est en cours de construction&#8239;;
- Expérimentation&#8239;: une première version du système est testée en environnement de travail réel sur un périmètre restreint&#8239;;
- Déploiement&#8239;: la solution est en cours de généralisation, les utilisateurs y ont accès et les bénéfices attendus sont vérifiés.

Nota : *Si plusieurs phases sont menées simultanément (exemple : plusieurs versions logicielles en parallèle), la phase mobilisant le plus de ressources est retenue.*

12. **Que signifie la zone fonctionnelle du projet ?**

Une zone fonctionnelle correspond au premier niveau de découpage de la cartographie du SI des services publics français, dénommée «&#8239;Plan d'Occupation des Sols&#8239;» (<a href="http://references.modernisation.gouv.fr/sites/default/files/Plan%20d'Occupation%20des%20Sols%20du%20SI%20des%20Services%20Publics%20Fran%C3%A7ais%20V3.1.1.pdf" target="_blank" title="Plan d'occupation des sols">POS</a>). Chaque zone représente un ensemble cohérent de fonctionnalités et de données, assurées et gérées par le SI, au service des métiers de l'administration. Certaines zones sont propres à un ministère, comme la justice pénale pour le ministère de la Justice ; d’autres sont transverses : gestion des ressources humaines ou de la relation avec les usagers. (<a href="https://references.modernisation.gouv.fr/urbanisation-du-systeme-dinformation-de-letat" target="_blank" title="Les documents de référence du SI de l'Etat">En savoir plus sur l’urbanisation du système d'information de l'Etat</a>).

13. **Pourquoi préciser le(s) programme(s) de financement du projet ?**

Depuis l’entrée en vigueur de la loi organique relative aux lois de finances (LOLF), le budget général de l’Etat est réparti en missions et en programmes définissant le cadre de mise en œuvre des politiques publiques (<a href="http://www.performance-publique.budget.gouv.fr/cadre-gestion-publique/cadre-gestion-budgetaires/essentiel/cadre/nomenclatures-budget-etat-meilleure-identification-engagements-depenses#.WCwv57O01FT" target="_blank" title="Les nomenclatures du budget de l’État : une meilleure identification des engagements et des dépenses">en savoir plus</a>). Ainsi chaque projet SI est financé par un ou plusieurs programme(s) ou par un établissement public. La liste des missions et des programmes envisagés pour 2017 dans le projet de loi de finances est disponible sur le <a href="http://www.performance-publique.budget.gouv.fr/sites/performance_publique/files/farandole/ressources/2018/DOFP/DOFP_2018_Tome_02.pdf" target="_blank" title="RAPPORT SUR L’ÉVOLUTION DE L’ÉCONOMIE NATIONALE
ET SUR LES ORIENTATIONS DES FINANCES PUBLIQUES">site de la performance</a>.

14. **Pourquoi des liens vers les projets annuels de performances ?**

Les <a href="http://www.performance-publique.budget.gouv.fr/budget-comptes-etat/volet-performance-budget-etat/approfondir/fondamentaux/projets-annuels-performances-pap#.WCwxALO01FT" target="_blank" title="Les projets annuels de performances (PAP)">projets annuels de performances</a> permettent de mieux rendre compte de la performance des missions de l’Etat. Ces documents, à destination des parlementaires, présentent également les grands projets informatiques de l’Etat. En ce sens, ils apportent des compléments d’information sur ces projets et notamment sur l’évolution de leur coût et de leur durée. (En savoir plus sur les <a href="https://www.performance-publique.budget.gouv.fr/sites/performance_publique/files/files/circulaires/annexes/2017/2PERF-17-3054/2PERF-17-3054_Guide_de_la_performance.pdf" target="_blank" title="Guide de la performance">indicateurs de respect des coûts et délais des grands projets</a> et la <a href="https://www.performance-publique.budget.gouv.fr/sites/performance_publique/files/files/circulaires/annexes/2018/1BLF-3339/1BLF-18-3339-annexe-4bis-JPE-projets-informatiques.pdf" target="_blank" title="Justification au premier euro des projets informatiques les plus importants">justification au premier euro des projets informatiques les plus importants</a>).
