---
title: "Manuel d'utilisation"
author: "Vignette Author"
date: "`r Sys.Date()`"
output: rmarkdown::html_vignette
vignette: >
  %\VignetteIndexEntry{Vignette Title}
  %\VignetteEngine{knitr::rmarkdown}
  %\VignetteEncoding{UTF-8}
---

## Installation

- [Installer R](https://cran.r-project.org/bin/windows/base/)
- [Télécharger RStudio](https://www.rstudio.com/products/rstudio/download/) : Sous Windows, il faut télécharger le fichier .zip, dézipper l'archives et ouvrir le fichier rstudio.exe dans le sous-répertoire bin/. 

## Import des données

Pour importer des données, il faut convertir le fichier Excel au format CSV et enregistrer le fichier CSV dans le répertoire raw-data 

```{r}
library(PanoramaSI)
library(dplyr)
table_panorama <- import_table(path = "../raw-data/Export.xlsx")
```

## Chiffres clés 

```{r}
duree_moyenne(table = table_panorama)
```

```{r}
euros(table = table_panorama)
```

```{r}
interministeriel(table = table_panorama)
```

```{r}
n_projects(table = table_panorama)
```

## Générer les graphiques

```{r}
plot_tranchebudget(table = table_panorama)
```


```{r}
plot_phase(table = table_panorama)
```


```{r}
plot_budget(table = table_panorama)
```

```{r}
plot_zone(table = table_panorama)
```



## Générer la table HTML

```{r}
make_html_table(table = table_panorama)
```

## Générer le site 

```{r, eval=FALSE}
library(rmarkdown)
render(input = "../index.Rmd")
```


